【裁判字號】    99,易,320
【裁判日期】    991231
【裁判案由】    施用毒品
【裁判全文】
臺灣臺東地方法院刑事判決               99年度易字第320號
公  訴  人  臺灣臺東地方法院檢察署檢察官
被      告  王寶美
上列被告因違反毒品危害防制條例案件，經檢察官提起公訴（99
年度毒偵字第264號），被告於準備程序中為有罪之陳述，經本
院合議庭裁定以簡式審判程序審理，判決如下
    主  文
王寶美施用第二級毒品，累犯，處有期徒刑柒月。扣案之第二級
毒品甲基安非他命捌包（驗餘毛重肆點零柒肆壹公克）併同無法
析離之包裝袋捌只均沒收銷燬；扣案之空夾鏈袋陸只均沒收。
    犯罪事實
一、王寶美曾於民國97年間因竊盜案件，經臺灣嘉義地方法院以
    97年度嘉簡字第1616號判決各判處有期徒刑3月、3月，應執
    行有期徒刑5月確定，甫於98年8月24日縮刑期滿執行完畢，
    猶不知悔改，其前於87年間因施用毒品案件，經本院以87年
    度毒聲字第134號裁定令入勒戒處所施以觀察、勒戒，認無
    繼續施用毒品之傾向，於87年9月15日觀察、勒戒執行完畢
    出所，並由臺灣臺東地方法院檢察署檢察官以87年度毒偵字
    第2409號為不起訴處分；復於上開觀察、勒戒執行完畢釋放
    後5年內之87年間因施用毒品案件，經本院以87年度毒聲字
    第234號裁定令入勒戒處所施以觀察、勒戒，認有繼續施用
    毒品之傾向，而由本院以87年度毒聲字第261號裁定令入戒
    治處所施以強制戒治，刑事部分則經本院以88年度訴字第32
    號判決判處有期徒刑6月確定，猶不知悔悟，於前案觀察、
    勒戒執行完畢釋放5年內再犯上開施用毒品之罪，且經法院
    判處罪刑確定後，復另基於施用第二級毒品甲基安非他命之
    犯意，於99年7月28日中午12時許，在其位於臺東縣臺東市
    ○○路○段53巷29號住處內，以將第二級毒品甲基安非他命
    置入玻璃球內燒烤吸食其所生煙霧之方式，施用第二級毒品
    甲基安非他命1次，用畢即信手將上開吸食器丟棄。旋於同
    日晚上8時10分許，為警在臺東縣臺東市○○路○段451號前
    攔檢盤查，扣得其所有預備供其施用第二級毒品所用之空夾
    鍊袋6只及第二級毒品甲基安非他命8包（驗餘毛重合計4.07
    41公克）。嗣於同日晚上10時30分許，為警徵得其同意採集
    由其親自排放及封簽之尿液檢體，經送慈濟大學濫用藥物檢
    驗中心檢驗之結果，呈安非他命類陽性反應，始悉上情。
二、案經臺東縣警察局移請臺灣臺東地方法院檢察署檢察官偵查
    起訴。
    理  由
一、被告王寶美所犯係死刑、無期徒刑或最輕本刑為3年以上有
    期徒刑或高等法院管轄第一審案件以外之罪，其於準備程序
    進行中，先就被訴事實為有罪之陳述，經本院告知簡式審判
    程序之旨，並聽取檢察官及被告之意見後，經合議庭裁定由
    受命法官獨任進行簡式審判程序，是依刑事訴訟法第273條
    之2規定，本件之證據調查，不受同法第159條第1項、第161
    條之2、第161條之3、第163條之1及第164條至第170條規定
    之限制，合先敘明。
二、上揭犯罪事實，業據被告於警詢、偵查及本院審理中坦白承
    認（見警卷第3頁、偵卷第10頁及本院卷第65、81頁、第86
    頁背面至第88頁），並有臺東縣警察局扣押筆錄、扣押物品
    目錄表及現場照片11張等件在卷可稽（見警卷第14至18頁）
    ，復有扣案之空夾鍊袋6只可資佐證。而扣案之白色透明晶
    體8包，經送慈濟大學濫用藥物檢驗中心檢驗之結果，均含
    有第二級毒品甲基安非他命成分，此有慈濟大學濫用藥物檢
    驗中心99年10月28日慈大藥字第99102811號函所檢附之鑑定
    書1紙附卷可參（見本院卷第31至33頁），益見扣案之物品
    確均屬毒品危害防制條例所稱之第二級毒品甲基安非他命無
    訛。又其於查獲當日即99年7月28日同意由警所採集之尿液
    檢體，經送慈濟大學濫用藥物檢驗中心以酵素免疫分析法初
    步檢驗並以氣相層析質譜儀法複驗之結果，呈安非他命類陽
    性反應，此有該檢驗中心檢驗總表（編號：000000000）及
    臺東縣警察局尿液代號真實姓名對照表（代碼編號：A-80）
    各1紙在卷可稽（見警卷第20頁及偵卷第23頁），且酵素免
    疫分析法與氣相層析質譜儀法兩者之分析原理相異，尿液檢
    體同時引起二種檢測分析法均呈偽陽性之機率極低，為行政
    院衛生署管制藥品管理局90年9月13日管檢字第98064號函所
    揭示，是上開檢驗結果之正確性，應堪認定。再毒品施用後
    於尿液、血液中可檢出之最大時限，與施用劑量、施用頻率
    、施用方式、施用者飲水量之多寡、個人體質、代謝情況、
    檢體收集時間點及所用檢測方法之靈敏度等因素有關，因個
    案而異，一般於尿液中可檢出之最長時限，甲基安非他命為
    施用後1至5天等情，亦有行政院衛生署管制藥品管理局92年
    7月23日管檢字第0920005609號函附卷可參，是被告於上揭
    時間確有施用第二級毒品甲基安非他命之犯行，足徵被告上
    開任意性自白與事實相符。本件事證明確，被告犯行洵堪認
    定，應依法論科。
三、論罪科刑部分：
（一）按毒品危害防制條例於92年7月9日修正公布，自93年1月9
      日起施行，其中第20條、第23條將施用毒品之刑事處遇程
      序，區分為「初犯」及「5年內再犯」、「5年後再犯」。
      依其立法理由之說明：「初犯」，經觀察、勒戒或強制戒
      治後，應為不起訴處分或不付審理之裁定；經觀察、勒戒
      或強制戒治執行完畢釋放後，「5年內再犯」者，因其再
      犯率甚高，原實施之觀察、勒戒及強制戒治既已無法收其
      實效，爰依法追訴或裁定交付審理。至於經觀察、勒戒或
      強制戒治執行完畢釋放後，「5年後再犯」者，前所實施
      之觀察、勒戒或強制戒治已足以遮斷其施用毒品之毒癮，
      為期自新及協助其斷除毒癮，仍適用「初犯」規定，先經
      觀察、勒戒或強制戒治之程序。從而依修正後之規定，僅
      限於「初犯」及「5年後再犯」二種情形，始應先經觀察
      、勒戒或強制戒治程序。倘被告於5年內已再犯，經依法
      追訴處罰，縱其第三次（或第三次以上）再度施用毒品之
      時間，在初犯經觀察、勒戒或強制戒治執行完畢5年以後
      ，已不合於「5年後再犯」之規定，且因已於「5年內再犯
      」，顯見其再犯率甚高，原實施觀察、勒戒或強制戒治，
      已無法收其實效，即應依該條例第10條處罰（最高法院95
      年度第七次刑事庭會議決議及97年度第五次刑事庭會議決
      議可資參照）。經查，被告前於87年間因施用毒品案件，
      經本院以87年度毒聲字第134號裁定令入勒戒處所施以觀
      察、勒戒，認無繼續施用毒品之傾向，於87年9月15日觀
      察、勒戒執行完畢出所，並由臺灣臺東地方法院檢察署檢
      察官以87年度毒偵字第2409號為不起訴處分；復於上開觀
      察、勒戒執行完畢釋放後5年內之87年間因施用毒品案件
      ，經本院以87年度毒聲字第234號裁定令入勒戒處所施以
      觀察、勒戒，認有繼續施用毒品之傾向，而由本院以87年
      度毒聲字第261號裁定令入戒治處所施以強制戒治，刑事
      部分則經本院以88年度訴字第32號判決判處有期徒刑6月
      確定在案，此有臺灣高等法院被告前案紀錄表及上開不起
      訴處分書各1份在卷可按，是被告所為施用毒品之犯行，
      距離第一次犯施用毒品罪經觀察、勒戒執行完畢釋放後雖
      已逾5年，惟被告在上開觀察、勒戒執行完畢釋放後5年內
      ，既已再犯施用毒品罪，並經追訴、處罰，揆諸上開說明
      ，被告本次犯行即與毒品危害防制條例第20條第3項所稱
      「5年後再犯」之情形有別，自應依法追訴審理。
（二）次按甲基安非他命屬毒品危害防制條例第2條第2項第2款
      所規定之第二級毒品。核其所為，係犯毒品危害防制條例
      第10條第2項之施用第二級毒品罪。又其非法持有第二級
      毒品甲基安非他命進而施用，持有毒品之行為乃施用毒品
      之當然手段，不另論以持有毒品罪（最高法院74年臺上字
      第3404號判例意旨參照）。又被告有如犯罪事實欄一所載
      之論罪科刑及執行情形，此有臺灣高等法院被告前案紀錄
      表附卷可參，其前曾受有期徒刑之執行完畢，於5年以內
      故意再犯本件最重本刑為有期徒刑以上之罪，為累犯，應
      依刑法第47條第1項之規定加重其刑。
（三）又按犯第4條至第8條、第10條或第11條之罪，供出毒品來
      源，因而查獲其他正犯或共犯者，減輕或免除其刑，修正
      後毒品危害防制條例第17條第1項固有明文。考其立法意
      旨，重在鼓勵被告具體供出其前手或共犯，以杜絕毒品之
      蔓延與氾濫為目的，故其所供之毒品來源必有助益偵查機
      關查獲其前手或共犯，始得據以適用上開減刑規定。準此
      ，該條例第17條第1項所稱「供出毒品來源，因而查獲其
      他正犯或共犯者」，係指被告供出毒品來源之對向性正犯
      ，或與其具有共同正犯、共犯（教唆犯、幫助犯）關係之
      毒品由來之人相關資料，諸如其前手、共同正犯、教唆犯
      、幫助犯之姓名、年籍、住居所或其他足資辨別之特徵等
      項，使調查或偵查犯罪之公務員得據以對之發動調查或偵
      查程序，並因此而確實查獲其人、其犯行者，始足當之。
      申言之，被告之「供出毒品來源」，與調查或偵查犯罪公
      務員對之發動調查或偵查並進而查獲之間，論理上須具有
      先後且相當之因果關係，非謂被告一有「自白」、「指認
      」毒品來源之正犯或共犯，而查獲在後，即得依上開規定
      予以減刑。若被告供出毒品來源之前，調查或偵查犯罪之
      公務員已有確切證據，足以合理懷疑被告所供毒品來源之
      正犯或共犯，則嗣後之查獲與被告「供出毒品來源」間，
      即欠缺先後且相當之因果關係，自不得適用上開規定予以
      減輕其刑。至被告供出毒品來源之時點，雖不以在偵查中
      供出為限，即審判中始供出者亦無不可，然被告所自白或
      指認為毒品由來之人，如僅有綽號而難以確定其特徵，或
      已死亡或通緝等在客觀上實已無從使調查或偵查機關人員
      為有效地調查或偵查作為，或並未因其自白進而確實查獲
      被指認人之犯行者，均與上開要件未合，自不得執此邀獲
      減輕其刑之寬典（最高法院99年度臺上字第2218號、98年
      度臺上字第3274號、第6774號、97年度臺上字第6686號判
      決要旨可資參照）。查被告雖供出毒品來源為真實姓名年
      籍不詳綽號「小黑」之成年男子，然依卷內現存事證，迄
      今亦未因被告供出毒品來源而查獲真實姓名年籍不詳綽號
      「小黑」之成年男子販賣毒品犯行之情事，自難依毒品危
      害防制條例第17條第1項之規定減輕其刑，併此敘明。
（四）爰審酌被告正值壯年，不思尋求正當之身心發展，前因多
      次施用毒品之行為，而受觀察、勒戒、強制戒治及徒刑之
      處遇，猶未能杜絕毒品之誘惑，再次施用第二級毒品，足
      見其自制力薄弱，漠視法令禁制與刑罰處遇，且施用毒品
      非但對個人身心戕害甚鉅，對社會秩序亦潛藏有高度危險
      ，惟念及其施用毒品之動機及目的僅在求一己快感，且於
      犯後尚能坦承犯行，態度非惡，兼衡酌其犯罪之情節、生
      活狀況不佳及教育程度為國中肄業等一切情狀，量處如主
      文所示之刑。
四、末按毒品危害防制條例第18條第1項規定，得諭知沒收並銷
    燬之者，以查獲之毒品及專供製造或施用毒品之器具為限，
    固不及於毒品之外包裝；惟若外包裝與沾附其上之毒品無法
    析離，自應將外包裝併該毒品諭知沒收並銷燬之（最高法院
    99年度臺上字第2476號判決可資參照）。經查，被告上開為
    警查獲所扣案之第二級毒品甲基安非他命8包（驗餘毛重合
    計4.0741公克），均應依毒品危害防制條例第18條第1項前
    段之規定諭知沒收銷燬；又用以直接包裹上開甲基安非他命
    之包裝袋8只，係被告用以包裹毒品，防其裸露、潮濕，便
    於攜帶使用之物，因與上開毒品密切接觸，鑑定機關鑑定時
    ，依毒品純度定量分析鑑驗標準作業程序，一般係以傾倒之
    方式，必要時則輔以刮勺刮取之方式，將包裝袋內之毒品倒
    出與包裝袋分離後分別秤重，然無論以上開何種方式分離，
    原送驗包裝袋內均仍會有微量毒品成分殘留，此為法務部調
    查局93年11月16日調科壹字第09362396550號函所揭示，是
    上開用以直接包裹毒品之包裝袋8只，依現行鑑驗技術，顯
    然無法與其盛裝之毒品完全析離，爰併依毒品危害防制條例
    第18條第1項前段之規定宣告沒收銷燬。至上開供取樣化驗
    之第二級毒品甲基安非他命，均已驗畢用罄不復存在，無從
    諭知沒收銷燬，附此敘明。再扣案之空夾鍊袋6只，均係被
    告所有預備供其施用第二級毒品所用之物，業經其供明在卷
    （見警卷第2頁及本院卷第88頁），又該物品本質上尚可供
    其他用途使用，客觀上難認係專供施用毒品之器具，核非違
    禁物，自應均依刑法第38條第1項第2款之規定宣告沒收。
據上論斷，應依刑事訴訟法第273條之1第1項、第299條第1項前
段，毒品危害防制條例第10條第2項、第18條第1項前段，刑法第
11 條前段、第47條第1項、第38條第1項第2款，判決如主文。
本案經檢察官黃建銘到庭執行職務。
中    華    民    國    99    年    12    月    31    日
                  刑事第二庭  法  官  彭凱璐
以上正本證明與原本無異。
如不服本判決應於收受送達後10日內向本院提出上訴書狀，並應
敘述具體理由；其未敘述上訴理由者，應於上訴期間屆滿後20日
內向本院補提理由書（均須按他造當事人之人數附繕本）。「切
勿逕送上級法院」。
                              書記官  姚佳華
中    華    民    國    99    年    12    月    31    日
附錄論罪科刑法條：
毒品危害防制條例第10條
施用第一級毒品者，處6月以上5年以下有期徒刑。
施用第二級毒品者，處3年以下有期徒刑。

司法院資訊處製作；財團法人民間司法改革基金會備份。
